【裁判字號】    99,訴,1370
【裁判日期】    991222
【裁判案由】    塗銷所有權移轉登記 等
【裁判全文】
臺灣高雄地方法院民事判決              99年度訴字第1370號
原      告  聯邦商業銀行股份有限公司
法定代理人  李憲章
訴訟代理人  莊崇銘
被      告  饒彩惠
兼  訴  訟
代  理  人  饒運安
上列當事人間請求塗銷所有權移轉登記等事件，本院於民國99年
12月1 日言詞辯論終結，判決如下：
    主  文
被告間就附表所示之房地，所為之買賣行為及所有權移轉登記行
為均應予撤銷。
被告饒彩惠應將附表所示之房地，以買賣為原因之所有權移轉登
記塗銷。
訴訟費用由被告負擔。
    事實與理由
一、原告主張：被告饒運安於民國87年間邀同訴外人劉饒梅枝擔
    任連帶保證人，向原告借款新台幣（下同）1,550,000 元（
    下稱系爭借款），並以高雄市○○區○○段不動產（下稱加
    昌段房地）供原告設定抵押權而擔保系爭借款。嗣饒運安未
    如期繳款，系爭借款視為全部到期，經原告實行抵押權求償
    後（本院97年度司執字第105318號執行事件，下稱系爭強制
    執行事件），仍不足受償1,583,306 元。詎饒運安為脫免債
    務，竟於98年11月3 日將其所有如附表所示之房地（下稱系
    爭房地），以買賣為原因而移轉登記予其姐即被告饒彩惠，
    原告迄於99年1 月15日，始悉上情。系爭房地之移轉登記原
    因雖載為「買賣」，惟依遺產及贈與稅法第5 條第6 款之規
    定，被告間既為旁系一親等血親，如被告未能舉證已支付買
    賣之對價，其等就系爭房地之買賣即應以贈與之無償行為論
    ，故被告間對於系爭房地移轉之真意顯為脫產，而非有對價
    關係之買賣，足見饒運安對系爭房地所為之移轉登記行為，
    係屬無償行為，且饒運安除系爭房地外，已無其他財產可供
    清償積欠原告之債務，故饒運安對系爭房地所為之無償行為
    將導致其之財產減少，而使原告之債權有不能獲得清償之情
    形，已有害於原告之權利。為此，爰依民法第244 條第1 項
    及第4 項之規定，提起本件訴訟等情，並聲明如主文第1 、
    2 項所示。
二、被告則以：饒運安先前曾陸續向饒彩惠借款合計1,400,000
    元，因饒運安無力償還，即與饒彩惠協議將系爭房地以3,00
    0,000 元出售予饒彩惠，饒彩惠已支付定金450,000 元予饒
    運安，被告另約定部分價金係由饒運安以積欠饒彩惠之債務
    1,400,000 元抵償，其餘款項則由饒彩惠以系爭房地向台灣
    新光商業銀行股份有限公司高雄分公司（下稱新光高雄分行
    ）申辦貸款後，清償饒運安先前以系爭房地，向訴外人陽信
    商業銀行股份有限公司右昌分行（下稱陽信右昌分行）貸款
    之餘額1,600,000 元（下稱陽信房貸），以塗銷陽信右昌分
    行所設定之最高限額抵押權3,120,000 元（下稱系爭抵押權
    ）。嗣因饒彩惠信用不足，新光高雄分行未核貸，系爭抵押
    權尚未塗銷，而系爭房地仍由饒運安居住，並由饒運安繼續
    繳納陽信房貸，作為饒運安向饒彩惠承租系爭房地之租金，
    故被告間確有系爭房地買賣之事實等語，資為抗辯。並均聲
    明：原告之訴駁回。
三、兩造不爭執事項：
  (一)饒運安於87年間邀同劉饒梅枝擔任連帶保證人，向原告借貸
    系爭借款，並以加昌段房地供原告設定抵押權而擔保系爭借
    款。嗣饒運安未如期繳款，迄至98年11月3 日止，系爭借款
    之本金為1,393,073 元、利息為709,990 元及違約金141,99
    8 元，合計2,245,061 元，經原告實行抵押權，以系爭強制
    執行事件拍賣加昌段房地（鑑價價值為1,056,000 元），原
    告分配賣得價金661,755 元後，饒運安尚積欠原告1,583,30
    6 元。
  (二)劉饒梅枝於98年度之所得為115 元，名下投資2 筆，價值合
    計45,000元。
  (三)饒運安於98年11月3 日將系爭房地，以「買賣」為原因而移
    轉登記為饒彩惠所有，且被告未就系爭房地簽訂書面買賣契
    約。
  (四)饒運安於94年12月16日提供系爭房地予陽信右昌分行設定系
    爭抵押權，饒運安將系爭房地以「買賣」為原因登記予饒彩
    惠後，並未清償具有優先受償權之陽信房貸，亦未塗銷系爭
    抵押權，目前仍由饒運安繳納陽信房貸。
  (五)原告於99年1 月15日知悉饒運安移轉系爭房地予饒彩惠之事
    ，於99年4 月14日提起本訴，未逾民法第245 條所規定之除
    斥期間。
  (六)饒運安除系爭房地外，已無其他財產可供清償積欠原告之系
    爭借款。
  (七)饒彩惠於98年6 月29日存入現金150,000 元至饒運安所有陽
    信右昌分行000000000000號帳戶（下稱右昌帳戶）；饒彩惠
    於98年8 月3 日存入現金300,000 元至饒運安台北富邦銀行
    股份有限公司鼓山分行000000000000號帳戶（下稱鼓山帳戶
    ），饒運安即於同日提領鼓山帳戶現金340,000 元。
  (八)饒彩惠以系爭房地向新光高雄分行申辦房貸，於98年11月3
    日將系爭房地設定抵押權予新光高雄分行，嗣新光高雄分行
    於98年11月10日即拋棄上開抵押權，並將抵押權塗銷證明及
    申辦房貸相關文件交還予饒彩惠。
四、爭執事項：
  (一)被告間之移轉系爭房地行為究為有償或無償?
  (二)原告依民法第244 條第1 項及第4 項之規定，請求撤銷被告
    間就系爭房地所為贈與行為及所有權移轉行為，並請求饒彩
    惠就系爭房地所為之所有權移轉登記應予塗銷，有無理由？
五、茲就兩造之爭點，析述本院得心證之理由如下：
  (一)被告間之移轉系爭房地行為究為有償或無償?
    1.按債務人所為之無償行為，有害及債權者，債權人得聲請
      法院撤銷之；債權人依第1 項或第2 項之規定聲請法院撤
      銷時，得並聲請命受益人或轉得人回復原狀，民法第244
      條第1 項及第4 項前段分別定有明文。再按債權人依民法
      第244 條規定，撤銷債務人所為之有償或無償行為者，祇
      須具備下列之條件：(1)債務人所為之法律行為；(2)法律行
      為有害於債權人；(3)法律行為係以財產權為目的；(4)如為
      有償之法律行為，債務人於行為時，明知其行為有害於債
      權人，受益人於受益時，亦明知其事情。至於債務人之法
      律行為除有特別規定外，無論為債權行為抑為物權行為，
      均非所問，最高法院42年台上字第323 號判例意旨參照。
      而按所謂害及債權，乃指債務人之行為，致積極的減少財
      產，或消極的增加債務，因而使債權不能獲得清償之情形
      ，最高法院81年度台上字第207 號判決要旨參照。另按債
      權人得依民法第244 條規定行使撤銷權，以其債權於債務
      人為詐害行為時，業已存在者為限，其債權尚未發生，自
      不許其時尚非債權人之人，於嗣後取得債權時，溯及的行
      使撤銷權，最高法院62年台上字第2609號判例意旨參照。
    2.原告主張被告間移轉系爭房地之行為屬無償行為，然為被
      告所否認，並以前詞置辯。經查，被告固辯稱系爭房地之
      買賣價金為3,000,000 元云云，然饒運安就饒彩惠給付價
      金方式，先陳述：饒彩惠先給付定金450,000 元，其餘2,
      550,000 元則由饒彩惠以系爭房地向新光高雄分行申請房
      貸後支付云云（見本院卷第109 頁）；嗣改稱：饒彩惠因
      缺錢，故向伊催討所積欠1,400,000 元債務，伊無力償還
      ，而陽信房貸當時尚有1,600,000 元，始將系爭房地以3,
      000,000 元出售予饒彩惠，由饒彩惠以系爭房地申辦轉貸
      ，並要求饒彩惠先給付伊450,000 元云云（見本院卷第10
      9 頁）。饒運安就饒彩惠支付系爭房地買賣價金3,000,00
      0 元之方式前後所述不一，況饒彩惠如將饒運安積欠之1,
      400,000 元作價，另辦理陽信房貸1,600,000 元之轉貸後
      ，饒彩惠支付之價金即達3,000,000 元，已無另行再給付
      饒運安450,000 元之必要，且饒彩惠當時如需錢恐急，而
      有向饒運安追討欠款之必要者，衡情，饒彩惠理應要求饒
      運安將系爭房地變賣而取回欠款，並無必要自行承購系爭
      房地，致其債權非但無法獲得清償，反而需負擔房貸債務
      及支付房價予饒運安，是被告辯稱有買賣系爭房地之合意
      ，已難憑採。次查，饒運安固稱積欠饒彩惠1,400,000 元
      ，惟陳稱：饒彩惠自5 、6 年前陸續將現金以不定時及不
      定金額方式借貸予伊，無法提出相關資料等語（見本院卷
      第109 頁），是被告並未提出具體證據證明兩造有借貸之
      情事，自難認饒運安有積欠饒彩惠1,400,000 元，則被告
      辯稱有以該1,400,000 元債務作為系爭房地之價金，洵不
      足採。而饒彩惠於98年6 月29日存入現金150,000 元至右
      昌帳戶，另於98年8 月3 日存入現金300,000 元至鼓山帳
      戶，饒運安即於同日提領鼓山帳戶現金340,000 元，且被
      告未就系爭房地簽訂書面買賣契約乙節，為兩造所不爭，
      足認饒彩惠係分次將合計450,000 元之金額交付饒運安，
      若該450,000 元係購買系爭房地之定金，依不動產買賣常
      態，自無分期支付定金之理，況饒運安於98年8 月3 日即
      將饒彩惠於同日交付之300,000 元馬上提領一空，卻無法
      合理說明該300,000 元之用途（見本院卷第156 頁），又
      被告未證明有買賣系爭房地之合意等節，業如前述，自難
      僅憑饒彩惠有交付款項予饒運安，即認該450,000 元係饒
      彩惠購買系爭房地之定金，被告此部分所辯，亦不足採。
      又查，饒彩惠以系爭房地向新光高雄分行申辦房貸，於98
      年11月3 日將系爭房地設定抵押權予新光高雄分行，嗣新
      光高雄分行於98年11月10日即拋棄上開抵押權，並將抵押
      權塗銷證明及申辦房貸相關文件交還予饒彩惠乙節，為兩
      造所不爭，暨饒彩惠於98年10月間以系爭房地申辦房貸，
      惟僅提供身分證明及財力等文件影本，經該行審核及核定
      在案，而饒彩惠於對保時，表示忘記攜帶正本，為求時效
      先行辦理簽約，並允諾放貸前會提供正本供該行查驗以完
      成貸放程序，而於對保後逕予辦理過戶及設定程序。然饒
      彩惠遲至撥貸前仍未提供所檢附財力文件之正本供該行驗
      對，該行恐有資料變造之虞，故未貸放並即刻開立抵押權
      塗銷證明及將相關文件交還饒彩惠等情，有新光高雄分行
      於99年11月8 日（99）新光銀高雄字第99082 號函（見本
      院卷第132 頁）在卷足徵，顯見饒彩惠以系爭房地向新光
      高雄分行申辦貸款未成功之原因係因饒彩惠未將身分證明
      及財力等文件之正本交付新光高雄分行查驗，非因饒彩惠
      信用不足，足認饒彩惠並無意以系爭房地另向新光高雄分
      行申辦貸款以清償陽信房貸並塗銷系爭抵押權甚明。再查
      ，饒運安於94年12月16日提供系爭房地予陽信右昌分行設
      定系爭抵押權，饒運安將系爭房地以「買賣」為原因登記
      予饒彩惠後，並未清償具有優先受償權之陽信房貸，亦未
      塗銷系爭抵押權，目前仍由饒運安繳納陽信房貸乙節，亦
      為兩造所不爭，足認饒彩惠取得系爭房地所有權後，系爭
      房地仍存有擔保饒運安債務之負擔，且饒彩惠並未出資清
      償陽信房貸，此均與一般不動產買賣常態有違，倘被告有
      買賣系爭房地之合意，饒彩惠自無必要甘冒饒運安未如期
      繳納陽信房貸致系爭房地遭陽信右昌分行拍賣之風險，況
      被告迄今未提出具體證據證明被告就系爭房地嗣後另再有
      租賃之合意，尚難認被告辯稱饒運安繳納陽信房貸係支付
      租金予饒彩惠，以代替饒彩惠清償陽信房貸云云為可採。
      從而，被告二人間對於系爭房地移轉非有對價關係之買賣
      ，且被告亦未能提出已支付價款，且該已支付之價款非由
      出賣人貸與或提供擔保向他人借得之確實證明，參酌上開
      最高法院判決及判例意旨，足見被告間移轉系爭房地之行
      為，係屬無償行為，應以贈與論。
  (二)原告依民法第244 條第1 項及第4 項之規定，請求撤銷被告
    間就系爭房地所為贈與行為及所有權移轉行為，並請求饒彩
    惠就系爭房地所為之所有權移轉登記應予塗銷，有無理由？
    饒運安除系爭房地外，已無其他財產可供清償積欠原告之系
    爭借款乙節，為兩造所不爭，又被告間移轉系爭房地之行為
    ，係屬無償行為，業如前述，則饒運安積極減少財產之行為
    ，確有致原告之債權不能獲得清償之情，依上開說明，被告
    移轉系爭房地之行為，確有害及原告之債權甚明。是原告主
    張依民法第244 條第1 項之規定，請求撤銷被告間就系爭房
    地所為之買賣行為及所有權移轉登記行為，並主張依同條第
    4 項前段之規定，請求饒彩惠應將系爭房地以買賣為原因之
    所有權移轉登記予以塗銷，均有理由，應予准許。
六、本件事證已臻明確，兩造其餘攻擊防禦方法，經核與判決結
    果，不生影響，爰不一一論述。
七、據上論結，本件原告之訴為有理由，依民事訴訟法第78條、
    、第85條第1項前段、第87條第1 項規定，判決如主文。
中    華    民    國    99    年    12    月    22    日
                  民事第五庭        法  官    何佩陵
上為正本係依原本作成。
如不服本判決，應於送達後20日內，向本院提出上訴狀並表明上
訴理由，如於本判決宣示後送達前提起上訴者，應於判決送達後
10日內補提上訴理由書（須附繕本）。如委任律師提起上訴者，
應一併繳納上訴審裁判費。
中    華    民    國    99    年    12    月    22    日
                                    書記官    陳喜苓
附表：
┌─┬───────────────────────┬─┬─────┬───────┐
│編│  土          地          坐          落      │地│ 面    積 │  權    利    │
│  ├───┬────┬───┬───┬──────┤  ├─────┤              │
│號│縣  市│鄉鎮市區○  段  ○○段  │  地    號  │目│ 平方公尺 │  範    圍    │
├─┼───┼────┼───┼───┼──────┼─┼─────┼───────┤
│１│高雄市│左營區  │新庄  │七    │861         │建│731       │10000 分之223 │
│  ├───┼────┴───┴───┴──────┴─┴─────┴───────┤
│  │備考  │                                                                      │
└─┴───┴───────────────────────────────────┘
┌─┬──┬──────────┬────────────┬────┐
│編│建號│   基地坐落         │建物面積                │  權利  │
│  │    │--------------      │                        │  範圍  │
│號│    │   建物門牌         │                        │        │
├─┼──┼──────────┼────────────┼────┤
│１│1049│高雄市○○區○○段七│總面積：87.28 平方公尺  │  全部  │
│  │    │小段861 地號        │層次面積：87.28 平方公尺│        │
│  │    │------------------  │陽台：9.14平方公尺      │        │
│  │    │高雄市左營區○○○路│                        │        │
│  │    │236 號10 樓         │                        │        │
│  ├──┼──────────┴────────────┴────┤
│  │備考│含共有部分1076建號之持分                                │
└─┴──┴────────────────────────────┘

司法院資訊處製作；財團法人民間司法改革基金會備份。
